【裁判字號】    95,台上,1844
【裁判日期】    950413
【裁判案由】    違反毒品危害防制條例
【裁判全文】
最高法院刑事判決            九十五年度台上字第一八四四號
    上  訴  人  甲○○
                        押）
上列上訴人因違反毒品危害防制條例案件，不服臺灣高等法院中
華民國九十五年一月十二日第二審判決（九十二年度上重訴字第
七四號，起訴案號：臺灣臺北地方法院檢察署九十二年度偵字第
一０四五五號），提起上訴，本院判決如下：
    主  文
原判決關於甲○○部分撤銷，發回臺灣高等法院。
    理  由
本件原判決認定：上訴人甲○○係真實姓名不詳綽號「老仔」等
人所組販毒集團成員，該集團以自國外販入毒品、遣人運輸回國
之方式，在國內賣出第一級毒品海洛因以牟取不法利益。王曉君
（業經原審以共同運輸第一級毒品罪名，判處有期徒刑十年確定
）為上訴人太太之表姐，林祥平（業經原審以共同運輸第一級毒
品罪名，判處有期徒刑十年確定）則為王曉君男友。上訴人圖以
前揭運輸毒品方式，謀求不法利益，深知王曉君、林祥平係涉世
未深學生，於民國九十二年四月初，與王曉君、林祥平取得聯繫
，並相約在臺北縣新店市○○路某茶店見面，探詢王曉君、林祥
平，是否願意赴柬埔寨幫忙帶東西回臺灣，來回機票及柬埔寨停
留期間各項費用均由上訴人支付，事成後亦會給王曉君、林祥平
代價，王曉君、林祥平當時並未答應，隔數日後，上訴人再約王
曉君、林祥平，至臺北市文山區漢神百貨附近的餐廳見面吃飯，
於吃飯間極力遊說王曉君、林祥平，王曉君、林祥平乃答應以每
塊新臺幣（下同）四萬元代價為其自柬埔寨攜運第一級毒品海洛
因返臺，且由上訴人負擔來回機票及在柬埔寨停留期間之各項費
用。上訴人與王曉君、林祥平即基於共同私運（運輸）管制進口
物品海洛因毒品入境臺灣之犯意，由上訴人提供三萬元及美金五
百元予王曉君、林祥平，作為購買機票及各項花費，並先行前往
柬埔寨；王曉君、林祥平則依上訴人指示赴其指定之旅行社購買
機票，而於九十二年四月二十日，自桃園縣大園鄉中正國際機場
搭機前往柬埔寨金邊市。抵達後，上訴人安排王曉君、林祥平下
榻於金邊假期飯店二二０號房間，其則住居於隔壁之二一九號房
，在柬埔寨停留期間，並偶而帶王曉君、林祥平至金邊市區旅遊
。迄同年月二十二日晚間，上訴人攜帶已各以其所有之透明塑膠
袋外包紙袋包裝，再以膠帶綑紮完妥之海洛因磚十八塊，分別放
入鳳凰卷餅乾盒、杏仁餅及燕窩禮盒內（合計淨重6642‧21公克
，包裝重80‧1公克，純度84％，純質淨重 5579‧45公克），前
往王曉君、林祥平居住之房間，三人乃共同將上開海洛因磚十塊
，放入鳳凰卷餅乾盒三盒、杏仁餅乙盒及燕窩禮盒乙盒內（合計
淨重3688‧35公克，包裝重44‧28公克，純度84％，純質淨重30
98‧21公克），並裝入王曉君隨身行李箱內，另將海洛因磚八塊
放入鳳凰卷餅乾盒二盒、杏仁餅一盒及燕窩禮盒一盒內（合計淨
重2953‧86公克，包裝重35‧82公克，純度84％，純質淨重2481
‧24公克），並裝進林祥平行李箱內。嗣即由上訴人負責監督，
由林祥平、王曉君負責將藏有海洛因毒品之行李箱自柬埔寨辦理
託運，共同攜帶該等毒品運輸，搭乘翌（二十三）日，自柬埔寨
金邊市起飛之「總統航空公司」編號 ＴＯ878班機，於當日下午
六時三十分許飛抵臺灣中正國際機場，私運管制進口之第一級毒
品海洛因進入我國國境。惟因法務部調查局臺北市調查處（下稱
臺北市調處）接獲密報，得悉王曉君、林祥平可能攜帶第一級毒
品海洛因入境，於同日下午六時三十分許，王曉君、林祥平入境
時，臺北市調處人員已於機場航站樓上等候，經徵得王曉君、林
祥平同意，一同至行李轉盤處拿取託運行李後，至海關檢查室檢
查檯，由財政部臺北關稅局人員檢查，當場扣得前述毒品及上訴
人所有之鳳凰卷餅乾盒五個、杏仁餅盒二個、燕窩禮盒盒子二個
，王曉君、林祥平並供出毒品來源係上訴人所提供，進而得知上
情，並循線查獲上訴人。林祥平、王曉君因遭查獲，致未能獲得
渠等運輸第一級毒品海洛因，依約定可得之報酬七十二萬元等情
。因將第一審判決撤銷，改判仍論處上訴人共同運輸第一級毒品
罪刑（處無期徒刑，褫奪公權終身）。固非無見。
惟查：（一）有罪判決書之事實一欄，為判斷其適用法令當否之
準據，法院應將依職權認定與論罪科刑有關之事實，翔實記載，
然後於理由內逐一說明其憑以認定之證據，並使事實認定與理由
說明，互相適合，方為合法；倘事實認定與理由說明，不相一致
，或事實與理由欄內之記載，前後不符，按諸刑事訴訟法第三百
七十九條第十四款後段規定，均屬判決理由矛盾之當然違背法令
。原判決事實認定：「上訴人係真實姓名不詳綽號『老仔』等人
所組販毒集團成員，該集團以自國外販入毒品、遣人運輸回國之
方式，在國內賣出第一級毒品海洛因以牟取不法利益」，及援引
作為判決基礎之上訴人、林祥平於臺北市調查處供述：「該批毒
品係由我居住於萬華的老闆聯絡當地一名年約二、三十歲的年輕
人，再由該名年輕人拿兩袋毒品至二一九號房給我，並吩咐我不
要亂翻動」（上訴人部分，見偵查卷第二九頁）、「『老闆』、
『阿勇』男子指示我攜帶毒品，若平安運送入境，則他們會支付
我及女友七十餘萬元」（林祥平部分，見偵查卷第十六頁）；如
若俱屬無誤，則參與本件運輸第一級毒品海洛因入境臺灣地區之
犯罪共同正犯，絕非上訴人與林祥平、王曉君三人而已。原判決
理由說明：「林祥平、王曉君、甲○○三人間，有犯意聯絡及行
為分擔，應以共同正犯論處」（見原判決正本第十七頁第二八行
、第二九行），與其事實認定及援引作為判決基礎之上引筆錄之
內容不符，有判決理由矛盾之違法。（二）有罪判決書所記載之
犯罪事實，為論罪科刑適用法律之基礎，故凡於適用法律有關之
重要事項，必須詳加認定，明確記載，然後於理由內敘明犯罪事
實所憑之證據及認定之理由，始足為適用法律之依據；若事實未
有此記載，而理由加以說明，為理由失其依據；如事實有此記載
，理由未予說明，則為理由不備；按諸刑事訴訟法第三百七十九
條第十四款規定，其判決當然為違背法令。又刑罰法令關於沒收
之規定，兼採職權沒收主義與義務沒收主義；職權沒收，係指法
院就屬於被告所有，供犯罪所用、預備用或因犯罪所得之物，仍
得本於職權斟酌是否宣告沒收，例如刑法第三十八條第一項第二
款、第三款、第三項前段等規定屬之；義務沒收，則又可分為絕
對義務沒收與相對義務沒收，前者指凡法條有：「不問屬於犯人
與否，沒收之」之特別規定者屬之，法院就此等物品是否宣告沒
收，無斟酌餘地，除已證明滅失者外，不問屬於犯人與否或有無
查扣，均應宣告沒收，例如刑法第三十八條第一項第一款、第二
項、第二百條、第二百零五條、第二百零九條、第二百十九條、
第二百六十六條第二項、毒品危害防制條例第十八條第一項前段
等規定屬之；後者指供犯罪所用、預備用或因犯罪所得，以屬於
被告所有者為限，始應予以沒收，例如毒品危害防制條例第十九
條第一項是。原判決於事實欄認定包裝扣案海洛因磚十八塊之塑
膠袋、鳳凰卷餅乾盒五個、杏仁餅盒二個、燕窩禮盒盒子二個，
均係上訴人所有，而依毒品危害防制條例第十九條第一項規定，
併予宣告沒收，惟於理由，未說明為此認定所憑之證據及其理
由，自不足為適用法律之依據，而有判決理由不備之違法。（三
）起訴書犯罪事實欄記載：「甲○○係真實姓名不詳綽號『老仔
』之人等所組販毒集團一員，該集團以自國外販入毒品、遣人運
輸回國之方式，在國內賣出第一級毒品海洛因以牟取不法利益」
，及原判決事實認定：「上訴人係真實姓名不詳綽號『老仔』等
人所組販毒集團成員，該集團以自國外販入毒品、遣人運輸回國
之方式，在國內賣出第一級毒品海洛因以牟取不法利益」、「上
訴人圖以前揭運輸毒品方式，謀求不法利益」；如若均屬無誤，
上訴人參與之販毒集團既係自國外販入毒品，遣人運輸回國轉售
營利，則該集團成員在國外販入本件扣案海洛因毒品之時，有無
販賣營利之意思﹖依原判決事實認定，上訴人既係該販毒集團成
員，其與該集團其餘成員，就意圖販賣而販入本件扣案海洛因毒
品之行為，有無犯意聯絡或行為分擔﹖關係上訴人所為應否另論
以販賣第一級毒品罪名，自應詳加查證究明，原判決就此未為任
何調查、審認及說明，自屬於法有違。以上，或係上訴意旨所指
摘，或為本院得依職權調查之事項，應認原判決關於上訴人部分
有撤銷發回更審之原因。
據上論結，應依刑事訴訟法第三百九十七條、第四百零一條，判
決如主文。
中    華    民    國  九十五  年    四    月   十三   日
                      最高法院刑事第十二庭
                          審判長法官  林  永  茂
                                法官  洪  文  章
                                法官  蘇  振  堂
                                法官  蕭  仰  歸
                                法官  何  菁  莪
      本件正本證明與原本無異
                                      書  記  官
中    華    民    國  九十五  年    四    月   十九   日
                                                Ａ


司法院資訊處製作；財團法人民間司法改革基金會備份。
